臺灣高等法院刑事判決
109年度交上易字第12號
上  訴  人  臺灣士林地方檢察署檢察官
被      告  賴文義



上列上訴人因被告過失傷害案件，不服臺灣士林地方法院108年
度交易字第51號，中華民國108年11月15日第一審判決（起訴案
號：臺灣士林地方檢察署107年度偵字第18652號），提起上訴，
本院判決如下：
    主  文
上訴駁回。
    理  由
一、公訴意旨略以：被告賴文義為計程車司機，平日以駕車載客
    為業，為從事駕駛業務之人，其於民國107年6月2日13時7分
    許，駕駛車牌號碼000-000號營業小客車（下稱計程車），
    沿臺北市大同區民生西路由西往東方向行駛，行經該路與重
    慶北路二段之交岔路口時，適有告訴人謝瓊慧騎乘車牌號碼
    000-000號普通重型機車，沿同路同向行駛在被告之小客車
    正前方，當時告訴人先向左偏行欲往重慶北路二段方向行駛
    ，被告本應注意車輛行經交岔路口時，不得超車，又欲超越
    同一車道之前車時，須先按鳴喇叭二單響或變換燈光，前行
    車減速靠邊或以手勢或亮右方向燈表示允讓後，後行車始得
    由前車左側保持半公尺以上之間隔超過，復應知車輛行駛時
    應注意兩車並行之間隔，並隨時採取必要之安全措施，且依
    當時情形並無不能注意之情事，竟疏未注意，見告訴人略向
    左偏駛，既逕自駕車自該機車右側欲超車前行，惟告訴人見
    對向車道來車過多又略向右側偏行時，即與超車中之被告所
    駕上開計程車之左側前車門發生碰撞，致告訴人人車倒地，
    並受有右側鎖骨嚴重粉碎性骨折、四肢多處擦傷、右肩旋轉
    軸肌拉傷及扭傷等傷害，因認被告涉犯修正前刑法第284條
    第2項前段業務過失傷害罪嫌等語。
二、按犯罪事實應依證據認定之，無證據不得認定犯罪事實，又
    不能證明被告犯罪者，應諭知無罪之判決，刑事訴訟法第15
    4條第2項、第301條第1項定有明文。次按認定犯罪事實所憑
    之證據，雖不以直接證據為限，間接證據亦包括在內；然無
    論直接或間接證據，其為訴訟上之證明，須於通常一般之人
    均不致於有所懷疑，而得確信其為真實之程度者，始得據為
    有罪之認定，倘其證明尚未達到此一程度，而有合理性懷疑
    之存在，無從為有罪之確信時，自應為被告無罪之判決，況
    刑事訴訟法第161條第1項規定檢察官就被告犯罪事實，應負
    舉證責任，並指出證明之方法，因此，檢察官對於起訴之犯
    罪事實，應負提出證據及說服之實質舉證責任，倘其所提出
    之證據，不足為被告有罪之積極證明，或其指出證明之方法
    ，無從說服法院以形成被告有罪之心證，基於無罪推定之原
    則，自亦應為被告無罪之諭知（最高法院76年度台上字第49
    86號、92年度台上字第128號判決意旨參照）。
三、公訴意旨認被告涉犯修正前刑法第284條第2項前段業務過失
    傷害罪嫌，無非以被告於偵查中之供述、證人即告訴人謝瓊
    慧於偵查中之證述、臺北市政府警察局大同分局道路交通事
    故現場圖、道路交道事故調查報告表、補充資料表、現場及
    車損照片7張、路口監視錄影畫面暨翻拍照片21張、臺灣士
    林地方檢察署勘驗筆錄1份、臺北市立聯合醫院（中興院區
    ）診斷證明書1份等為其主要論據。
四、訊據被告固坦承有於上開時、地駕駛計程車，與告訴人騎乘
    之機車發生碰撞，告訴人倒地並受有前揭傷害之事實，惟堅
    決否認有何業務過失傷害之犯行，辯稱：當時我從民生西路
    由西往東方向行進，第一眼注意到告訴人機車是在我左前方
    最內線準備左轉，我就直行，當時我車頭已經超越告訴人機
    車，但告訴人機車在我左側突然往右靠過來，我根本無法反
    應，所以機車把手刮到我左側車門，我自始都是直行並無偏
    移，無法預料告訴人會突然偏向我等語。經查：
  ㈠被告於上揭時間駕駛計程車，自臺北市大同區民生西路由西
    往東方向行駛，行近與重慶北路二段之交岔路口時，與告訴
    人騎乘之機車發生碰撞等事實，業據被告於偵查、原審及本
    院審理時均自承在卷，核與告訴人於偵查中指證情節大致相
    符，並有道路交通事故現場圖、道路交通事故調查報告表、
    補充資料表、現場及車損照片、路口監視錄影畫面暨翻拍照
    片等件在卷可稽。又告訴人因本案車禍事故而人、車倒地並
    受有前述右側鎖骨嚴重粉碎性骨折、四肢多處擦傷、右肩旋
    轉軸肌拉傷及扭傷一節，亦有告訴人提出之臺北市立聯合醫
    院（中興院區）診斷證明書在卷可按，此部分事實，首堪認
    定。
  ㈡按汽車駕駛人可信賴其他參與交通之對方亦能遵守交通規則
    ，同時為必要之注意，謹慎採取適當之行動，而對於不可預
    知之他方參予交通者之違規行為，並無預防之義務（最高法
    院74年度台上字第4219號判決參照）。即汽車駕駛人，因可
    信賴其他參與交通之對方亦能遵守交通規則，且衡諸日常生
    活經驗及一般合理駕駛人之注意能力，已為必要之注意，並
    已採取適當之措施，或縱未採取適當之措施，仍無法避免交
    通事故之發生時，該汽車駕駛人對於信賴對方亦能遵守交通
    規則乃竟違規之行為，自無預防之義務，難謂該汽車駕駛人
    即有能注意而不注意之過失，而令負過失之責任（最高法院
    90年度台上字第2400號判決意旨參照）。是交通安全規則所
    由訂立之本旨，乃繫於交通路權優先之概念，亦即關於他人
    違規行為所導致之危險，僅就可預見，且有充足時間可採取
    適當之措施以避免結果之發生時，方負其責任，對於他人突
    發不可知之違規行為並無防止之義務。若事出突然，行為人
    依當時情形，不能注意時，縱有結果發生，仍不得令負過失
    責任。
  ㈢經原審勘驗案發當時之路口監視器畫面，結果顯示：「檔名0
    000000.asf；鏡頭自臺北市大同區重慶北路2段南北向朝臺
    北市大同區民生西路與重慶北路2段之交岔路口拍攝。錄影
    內容如下：畫面顯示時間13:00:59至13:01:58，自影像開始
    均有人、車通行於路口，於13：01：37時，畫面可見被告計
    程車自畫面右側駛入監視器拍攝範圍內【如照片1】，並沿
    民生西路東西向車道外側直行，告訴人機車自畫面右側駛入
    監視器拍攝範圍內【如照片2】，且行駛方向與被告計程車
    相同，於此同時，畫面可見告訴人機車位置在被告計程車左
    後車門旁【如照片3紅圈處】，嗣告訴人身體及告訴人機車
    開始不斷向右傾斜【如照片3至照片6】，直至13：01：38時
    ，告訴人、告訴人機車先是均向右傾倒【如照片7】，旋即
    人、車倒地【如照片8 】，接著告訴人與告訴人機車分離【
    如照片9】，並朝畫面左上方之枕木紋行人穿越道摔出【如
    照片10至照片13】，畫面可見告訴人約自重慶北路2段南北
    向道路外側車道移動至中外車道；在畫面中自被告計程車進
    入路口並通過時行均持續前行並無向左偏移。」、「檔名00
    00000民生西路.asf；鏡頭自臺北市大同區民生西路東西向
    朝臺北市大同區重慶北路2段與民生西路之交岔路口拍攝。
    錄影內容如下：畫面顯示時間13:00:57至13:01:36，告訴人
    機車及被告計程車於13：01：32時自畫面右上角處駛入監視
    器拍攝範圍內，畫面可見告訴人機車位置在被告計程車之前
    方略偏左處【如照片14紅圈處】，告訴人機車原與被告計程
    車均沿民生西路車道同向直行【如照片15】，復於13：01：
    33時開始偏左行駛【如照片16】，並愈發往該車道內側靠近
    【如照片17】，被告計程車有略微向右前行，於此同時，畫
    面可見告訴人機車車身向右傾斜且係行駛在被告計程車左前
    方處【如照片18紅圈處】，於13：01：34時，告訴人機車車
    身仍持續向右傾斜【如照片19紅圈處】，嗣又恢復正常，此
    時畫面可見被告計程車與告訴人機車車頭呈並行狀態【如照
    片20紅圈處】，接著告訴人機車改偏右靠向該車道外側行駛
    ，而與被告計程車左側車身十分接近【如照片21】，後於13
    ：01：35時，告訴人機車向右傾斜碰撞被告計程車左前車門
    【如照片22紅圈處】，告訴人與告訴人機車隨即往右傾倒【
    如照片23】，於13：01：36時，畫面可見告訴人與告訴人機
    車均已倒地【如照片24】。被告計程車於行進過程中維持均
    速且無向左方偏移。」，此有原審勘驗筆錄及摘錄照片在卷
    可稽（見原審卷第101至127頁）。由上開勘驗結果及被告計
    程車之車損照片所示，被告計程車雖初駛於告訴人後方，惟
    於告訴人機車偏左行駛之際，被告計程車車頭已超越告訴人
    機車，兩車間已有併行間距，而被告車輛始終保持直線前行
    ，旋告訴人突然傾向右方，致告訴人機車右把手處與被告計
    程車左前車門把手處碰撞，告訴人因而倒地等情，堪以認定
    。是被告計程車既始終前行並無偏移，並其於超越告訴人機
    車之際，已容有相當併行間距方得順利行經，則當告訴人機
    車已落後於被告計程車車頭時，實難要求被告得以及時注意
    其左側而非前方之告訴人，突如其來向右偏移並得採取有效
    防免、避煞等措施，至為灼然。
　㈣再依告訴人於偵查中檢察事務官詢問時陳稱：我行駛在民生
    西路往民生東路走，要準備左轉到重慶北路的時候待轉要往
    民權國中走，待轉的時候與對方發生車禍，我行駛在車道偏
    外側，我有打方向燈，我打右轉燈，我慢慢往右靠；我看右
    後方沒有來車，我也不知道為什麼是右側被撞等語（見他卷
    第61頁）。然以其所陳，對照上開勘驗結果完全不符外，且
    從監視錄影畫面可知告訴人於行近交岔路口之際，原向左偏
    行，卻突向右偏移，是從告訴人行車動向及猶豫情況以察，
    尚無法排除其原係想直接左轉，然見路口車流及對向來車後
    ，始欲改以待轉方式進入重慶北路，又或僅因操控不當致生
    偏移等可能性，致最終與被告車輛發生碰撞之結果。又觀諸
    雙方車損照片（見原審卷第68至70頁），被告車輛擦痕位置
    係出現在左前車門把手處上方，告訴人機車之撞痕係於右側
    車身，則兩車初始撞擊點應係在被告計程車之左前車門把手
    處，顯係斯時已駛逾告訴人機車旁，正欲通過交岔路口，對
    前方路況保持警戒狀態之被告，無從察知相對位置在其肩膀
    之後之告訴人行車動向甚明。又依案發當時之監視錄影畫面
    可知，當時車流量非小，被告與其他通行於該交岔路口之車
    輛車速相當，並無明顯車速超越其他車輛車速之情形，是綜
    合上開各情，告訴人於偵查中指述其係行駛在車道靠外側，
    因被告車速過快，致其右方被撞云云，顯與事實不符，自無
    足遽引為對被告不利之認定。
　㈤公訴人雖以本案係因被告不當超車、未注意車前狀況及兩車
    並行之間隔，並隨時採取必要之安全措施而有違反注意義務
    之過失行為云云。然查，被告於行近民生西路與重慶北路交
    岔路口尚未越過停止線時已在告訴人機車車頭平行之右方位
    置，此觀上開監視器錄影畫面擷取列印照片自明（見原審卷
    第125頁），且最後告訴人機車亦係擦撞被告計程車之左前
    車門把手處，故本案車禍之發生時，被告之車頭已超越告訴
    人機車，倘告訴人能持續以其行向前行，而無向右偏移時，
    則兩車並無發生碰撞之可能，是本案車禍應為告訴人突發之
    行為所致，而與被告是否在同車道超越前車、未注意車前狀
    況或未注意兩車並行之間隔均無涉。另如前述，兩車擦撞位
    置在相當於被告肩膀左側之車門把手處，是縱使被告於發現
    告訴人動向之時緊急往右偏斜閃躲，亦難認能全然避開告訴
    人之偏行角度，反而徒生遭其右方、或右後方來車擦撞之危
    險，因此亦難認被告有何違反並行間隔，並隨時採取必要安
    全措施之注意義務，是公訴人所指，尚嫌速斷。
　㈥從而，本案乃因告訴人有「向右變換行向未注意其他車輛」
    之情事，而為肇事原因，而被告於案發之時持續無偏移之前
    行，並無肇事因素，應可確認。況本案經送臺北市車輛行車
    事故鑑定委員會鑑定後，亦同此認定，此有臺北市交通事件
    裁決所108年4 月23日北市裁鑑字第1083029499號函附鑑定
    意見書在卷可憑（見原審108年度審交易字第64號卷第63至6
    7頁），揆諸上揭說明，本案係因告訴人未遵守交通規則，
    而發生事故造成損害之結果，被告既然無從注意告訴人突如
    其來右偏之行向，自難認被告應就本件車禍事故負過失責任
    。
　㈦綜據上述，依檢察官所提上開證據，僅足證明被告確有於上
    開時、地駕駛上開計程車，與告訴人駕駛之上開機車發生車
    禍之客觀行為，尚不足認定被告應負過失責任，而達於通常
    一般人均不致有所懷疑之有罪確信之心證，基於無罪推定之
    原則，自不能為被告有罪之認定，此外，復查無其他積極證
    據足資證明被告確有檢察官所指之犯行，揆諸首開說明，本
    件犯罪尚屬不能證明，自應為被告無罪之諭知。
五、原審同前認定，以不能證明被告犯罪，而諭知被告無罪，經
    核其認事用法、證據之取捨，均已詳為敘明，並無不合。檢
    察官上訴意旨仍執陳詞認被告涉犯業務過失傷害罪嫌云云，
    為無理由，其上訴應予駁回。　　
據上論斷，應依刑事訴訟法第368條，判決如主文。
本案經檢察官張紜瑋提起公訴，檢察官余秉甄提起上訴，檢察官
孫治遠到庭執行職務。
中　　華　　民　　國　　109 　年　　3 　　月　　19　　日
                  刑事第二十一庭審判長法　官  許宗和
                                      法　官  章曉文
                                      法　官  黃玉婷
以上正本證明與原本無異。
不得上訴。
                                      書記官  傅國軒
中　　華　　民　　國　　109 　年　　3 　　月　　20　　日